臺灣高等法院臺中分院民事判決　九十一年度上易字第三二五號
　　　上　訴　人　甲○○
　　　被上訴　人　乙○○
右當事人間請求給付借款事件，上訴人對於中華民國九十一年七月十八日臺灣南投地
方法院九十年度訴字第六六七號第一審判決提起上訴，本院判決如左：
      主　    文
原判決所命上訴人給付利息部分，就其中逾自民國八十九年六月一日起計算之部分及
該部分假執行之宣告均廢棄。
右開廢棄部分，被上訴人在第一審之訴及假執行之聲請均駁回。
其餘上訴駁回。
第二審訴訟費用，由上訴人負擔。
      事　    實
甲、上訴人方面：
一、聲明：
    （一）、原判決不利於上訴人部分之判決廢棄。
    （二）、右廢棄部分，被上訴人在第一審之訴及假執行之聲請均駁回。
    （三）、第一、二審訴訟費用均由被上訴人負擔。
二、陳述：除與原判決記載相同者，茲引用之外，補稱：上訴人之妻即訴外人陳苗先
    前已返還被上訴人部分借款，均係由上訴人交付予被上訴人，雖然金錢係由上訴
    人交予陳苗，但上訴人並未承諾替陳苗負擔債務。
三、證據：援用第一審所提證據。
乙、被上訴人方面：
一、聲明：
    （一）、上訴駁回。
    （二）、第一、二審訴訟費用由上訴人負擔。
二、陳述：除與原判決記載相同者，茲引用之外，補稱：上訴人稱書立借據係遭被上
    訴人及其女兒「恐嚇、脅迫」而為云云，並非實情，按被上訴人係十五年出生，
    現年七十七歲的老婦人，被上訴人女兒亦是四十歲左右的中年婦人，如此兩位婦
    道人家，如何能夠對上訴人為「恐嚇、脅迫」，又上訴人於原審九十一年一月十
    五日庭訊時，亦曾自認其於簽完系爭借據後，有還部分款項予被上訴人，準此而
    言，上訴人當然出於其自由意志而簽發系爭借據，否則無庸如此作為。
三、證據：援用第一審所提證據。
      理　    由
一、本件被上訴人主張上訴人於八十七年十二月間，陸續向被上訴人借款一百萬元，
    上訴人乃於八十八年五月二日書立借據一紙交付被上訴人收執，同意八十九年五
    月以前全部還清，惟上訴人並未依約履行，至九十年六月三十日止，僅償還四十
    四萬八千元，尚欠五十五萬二千元；另被上訴人並未脅迫上訴人簽立借據，借款
    時是陳苗拿支票予被上訴人，也是陳苗拿錢來清償，但每次借款都是上訴人先電
    話跟被上訴人說要借款，被上訴人把借款存入陳苗之帳戶讓支票兌現，系爭一百
    萬元確實係上訴人向被上訴人調借的，如認借款人並非上訴人，上訴人簽立借據
    ，亦有承擔陳苗向被上訴人借款一百萬元債務之效力，因此，被上訴人備位主張
    依債務承擔契約，請求上訴人負擔清償系爭債務之責任，爰依上揭借貸契約之法
    律關係及民法第四百七十八條規定，請求上訴人清償上開借款五十五萬二千元，
    及自八十九年五月一日起至清償日止，按年息百分之五計算之法定遲延利息等語
    。
二、上訴人對於簽立右揭借據，及簽立借據後，有還被上訴人四十四萬八千元，尚有
    五十五萬二千元未清償之事實，固不加爭執，但以上訴人在八十八年五月二日所
    書立之借據，係在遭被上訴人及其子女「恐嚇、脅迫」將對上訴人不利之狀況下
    而為負擔債務之意思表示，被上訴人並未交付如借據所載之一百萬元予上訴人，
    另上訴人雖已逾撤銷被脅迫而為上開承擔債務意思表示之時效，仍得依民法第一
    百九十八條規定拒絕履行該債權。八十三年間，陳苗將面額五十六萬元之支票借
    給訴外人廖荔，廖荔拿該張支票去向被上訴人借五十六萬元，廖荔嗣後沒有辦法
    還錢，再與陳苗拿別張支票去向被上訴人換回上開支票，在八十七年十月份，陳
    苗支票跳票，遂簽發支票向被上訴人借款來支付原先所簽發之支票票款，連本帶
    利陸續累積達一百萬元，嗣被上訴人因擔心無法要回借款及利息，屢次與其子女
    恐嚇上訴人，上訴人害怕才會簽借據給被上訴人，上訴人自無返還借款之義務。
　　簽借據後，有還被上訴人四十四萬八千元，但上訴人是幫陳苗償還票款，而且錢
    是陳苗交給上訴人的諸語資為抗辯。
三、兩造不爭執之事實：本件上訴人對於被上訴人主張伊有簽立右揭借據，及簽立借
    據後，有償還被上訴人四十四萬八千元，尚有五十五萬二千元未清償之事實，並
    不加爭執，復有被上訴人提出之借據、償還紀錄表等件影本各一件附卷可稽，此
    部分之事實，自堪信為真實。
四、當事人爭點的論斷：本件被上訴人主張上訴人陸續向其借款一百萬元，嗣於八十
    八年五月二日書立系爭借據，約定應於八十九年五月前還清全部借款，惟上訴人
    僅清償四十四萬八千元，尚餘五十五萬二千元未清償，爰主張本於借貸契約之法
    律關，請求上訴人應清償五十五萬二千元及自八十九年五月一日起至清償日止，
    按年息百分之五計算之利息，如認借款人並非上訴人，上訴人簽立借據，亦有承
    擔陳苗向被上訴人借款一百萬元債務之效力，因此，被上訴人備位主張依債務承
    擔契約之法律關係，請求上訴人負擔清償系爭債務之責任，爰依民法第四百七十
    八條之規定，被上訴人亦得請求上訴人清償上開借款五十五萬二千元，及自八十
    九年五月一日起至清償日止，按年息百分之五計算之法定遲延利息等情。經原審
    審理後，認為兩造間並無借貸關係存在，但上訴人書立系爭借據，應有承擔債務
    之意思表示，因認上訴人應依債務承擔之法律關係，清償被上訴人五十五萬二千
    元及自八十九年五月三十一日起至清償日止，按年息百分之五計算之利息（原審
    判決後，被上訴人並未就其敗訴部分上訴），而上訴人對於簽立右開借據之事實
    ，既不加爭執，但以係遭「恐嚇、脅迫」而為，且並非承擔債務之意思表示諸語
    為辯，而被上訴人復主張其請求權係先位、備位之關係，且原審判決後，被上訴
    人並未就其敗訴部分上訴，因此，本件所應審究者，厥為上訴人簽立系爭借據，
    是否遭「恐嚇、脅迫」而為及有否債務承擔之意思表示而已，茲分述如左：
    （一）、按私文書經本人簽名者，推定為真正，又當事人主張有利於己之事實者
            ，就其事實有舉證之責任，民事訴訟法第三百五十八條、第二百七十七
            條分別定有明文。本件被上訴人提出附卷由上訴人於八十八年五月二日
            書立之借據影本一件，既經上訴人自認該借據係由其簽名，則依上開民
            事訴訟法第三百五十八條之規定，該借據應推定為真正，自不待言；至
            上訴人雖抗辯系爭借據係受「恐嚇、脅迫」而簽立，不僅為被上訴人所
            否認，即上訴人亦未舉證以實其說，參諸上訴人復自認簽立該借據後，
            已清償四十四萬八千元等情，足認上訴人係出於自由意志而簽發系爭借
            據，應可認定，是上訴人上開抗辯，應與事實不符，自難採信。
    （二）、按解釋當事人之契約，應以當事人立約當時之真意為準，而真意何在，
            又應以過去事實及其他一切證據資料為斷定之標準，不能拘泥文字致失
            真意，最高法院三十九年度台上字第一０五三號著有判例要旨足資參照
            。本件被上訴人主張上訴人於八十八年五月二日書立借據，已有承擔陳
            苗向被上訴人借款一百萬元債務之意，業據提出借據影本一件在卷可憑
            ，上訴人復自認該借據係伊所簽立，雖借據上記載：「茲向乙○○等三
            人於民國八十七年十二月借新台幣壹佰萬元整」，惟本件一百萬元借款
            係陳苗向被上訴人所借，並非上訴人向被上訴人所借乙節，為上訴人所
            自認不移，復經原審認定屬實在案，即上訴人於審理中，復自認簽完借
            據後有還被上訴人四十四萬八千元，並於原審審理時陳明上訴人是幫陳
            苗還票款等語，另上訴人於九十一年一月二十二日之答辯狀上又陳稱：
            「被告於民國八十八年五月二日所為書立向原告等三人借款之借據，係
            在原告恐嚇、脅迫將對被告不利的狀況下，而為負擔債務之意思表示」
            等語（見原審卷第二十八、三十四頁），參酌系爭借款一百萬元借用人
            係陳苗，上訴人簽完借據後，亦有清償四十四萬八千元等情，足見上訴
            人簽立系爭借據交被上訴人收執之真意，應係向被上訴人表明同意承擔
            陳苗對被上訴人所負之一百萬元債務無訛，是被上訴人主張上訴人係承
            擔債務乙節，堪以採信，而上訴人抗辯稱並無承擔債務之意云云，自非
            可採。
    （三）、按給付有確定期限者，債務人自期限屆滿時起，負遲延責任，民法第二
            百二十九條第一項定有明文。本件上訴人於八十八年五月二日簽立借據
　　　　　　交被上訴人收執，上訴人係同意承擔陳苗對被上訴人所負一百萬元之債
            務，已如上述，而上開借據載明：「．．．定於八十九年五月以前全部
            還清．．．」乙節，有上開借據影本在卷可佐，故本件上訴人所負承擔
            債務之最後清償日，應係八十九年五月三十一日，因此，上訴人於八十
            九年五月三十一日屆滿時起，如未清償，即應負遲延責任，至為灼然；
            又被上訴人主張上訴人僅償還四十四萬八千元，尚欠五十五萬二千元未
            清償，業據提出償還紀錄表影本一件為證，復為上訴人所不爭執，從而
            被上訴人依債務承擔契約之法律關係，請求上訴人給付五十五萬二千元
            ，及自八十九年六月一日起至清償日止，按年息百分之五計算之遲延利
            息，洵屬有據，應予准許，逾此部分之請求，為無理由，自難准許，應
            予駁回。
五、綜上所述，本件被上訴人主張上訴人於八十八年五月二日書立系爭借據，係承擔
    陳苗積欠被上訴人之系爭債務一百萬元乙節，尚可採信，上訴人所辯係遭「恐嚇
    、脅迫」始書立系爭借據，且無承擔債務之意云云，要與事實不符，均無足取。
    從而被上訴人本於債務承擔之法律關係，請求上訴人給付尚未清償之五十五萬二
    千元，及自八十九年六月一日起至清償日止，按年息百分之五計算之利息部分，
    為有理由，應予准許。至逾此部分之請求，為無理由，應予駁回。又上開應准許
    部分，兩造均陳明願供擔保，分別聲請准為假執行及免為假執行之宣告，經核均
    無不合，原審爰分別酌定相當之擔保金額併宣告之，尚無不合。至於被上訴人敗
    訴部分，其假執行之聲請失所附麗，應併予駁回。原審就超過上開應准許部分，
    為上訴人敗訴之判決，並為假執行之宣告，自有未洽。上訴意旨就此部分指摘原
    判決不當，求予廢棄改判，為有理由，應由本院將原判決此部分予以廢棄改判如
    主文第二項所示。至於上開應准許部分，原審判命上訴人給付，並為假執行之宣
    告，核無違誤，上訴意旨就此部分，仍執陳詞指摘原判決不當，求予廢棄，為無
    理由，應駁回其上訴。
六、兩造其餘攻擊防禦方法，經本院斟酌後，認為均不足以影響本件判決結果，爰不
    一一論列，併此敘明。
七、據上論結，本件上訴為一部有理由，一部無理由，爰依民事訴訟法第四百五十條
    、第四百四十九條第一項、第七十九條但書，判決如主文。
中　　　華　　　民　　　國　　九十一　　年　　 十一　　 月　　二十七　　日
~B1民事第一庭審判長法　官　林陳松
~B2　　　　　　　　法　官　王重吉
~B3　　　　　　　　法　官　李寶堂
右為正本係照原本作成。
不得上訴。
~B 　 　　　　　　書記官　廖次芬
中　　　華　　　民　　　國　　九十一　　年　　 十一　　 月　　二十七　　日
　　　　　　　　　　　　　　　　　　　　　　　　　　　　　　　　　　　　Ｙ
